【裁判字號】    98,訴,903
【裁判日期】    990212
【裁判案由】    違反臺灣地區與大陸地區人民關係條例
【裁判全文】
臺灣苗栗地方法院刑事判決               98年度訴字第903號
公  訴  人  臺灣苗栗地方法院檢察署檢察官
被      告  甲○○
上列被告因違反臺灣地區與大陸地區人民關係條例等案件，經檢
察官提起公訴（98年度偵字第5741號），本院判決如下：
    主  文
甲○○共同犯行使使公務員登載不實文書罪，處有期徒刑陸月，
如易科罰金，以銀元參佰元即新臺幣玖佰元折算壹日。減為有期
徒刑參月，如易科罰金，以銀元參佰元即新臺幣玖佰元折算壹日
。如附表所示之物均沒收。
    犯罪事實
一、甲○○為大陸地區女子，明知與乙○○（本院另為協商判決
    ）並無結婚真意，2 人竟與胡技烜（已因連續犯，業經檢察
    官為不起訴處分）共同基於行使使公務員登載不實文書之犯
    意聯絡，由胡技烜居中安排，使乙○○於民國91年1 月3 日
    前往大陸地區福建省福州市，與甲○○於同月23日在福建省
    福州市公證處形式上辦理結婚登記，取得大陸地區福州市民
    政局所核發閩榕民婚字第W0000000號結婚證（持證人：乙○
    ○、甲○○各1 份），及同市公證處所核發2002榕公證內民
    第536 號證明書乙份。嗣乙○○於同月25日返臺，同年2 月
    1 日持上開證明書前往財團法人海峽交流基金會認證，再於
    同月4 日持上開證明書及認證證明，前往新竹縣湖口鄉戶政
    事務所（下稱湖口戶政事務所）申請辦理結婚登記，使不知
    情之該管公務員將乙○○與大陸地區女子甲○○結婚之不實
    事項，登載於職務上所掌之乙○○戶籍登記之電腦檔案紀錄
    上，並製發戶籍謄本交予乙○○收執，足以生損害於戶政機
    關對於戶籍資料管理之正確性。乙○○又於同日承首開之犯
    意聯絡，檢具上開使公務員登載不實之戶籍謄本，向內政部
    入出國及移民署（原名：內政部警政署入出境管理局，下稱
    移民署）以團聚名義申請使甲○○入境臺灣地區而行使之，
    足以生損害於該署對於大陸地區人民來臺管制之正確性。最
    後甲○○果因移民署不察，順利非法入境臺灣地區。嗣經移
    民署專勤事務第一大隊苗栗縣專勤隊發現乙○○、甲○○婚
    姻情形異常，始查獲上情。
二、案經內政部入出國及移民署專勤事務第一大隊苗栗縣專勤隊
    報告臺灣苗栗地方法院檢察署檢察官偵查後起訴。
    理  由
一、關於證據能力之認定
（一）按被告以外之人（含共犯）於審判外之言詞陳述，除法律
      有規定者外，不得作為證據，刑事訴訟法第159 條第1 項
      定有明文。查本案中關於被告以外之人於警詢中之陳述，
      被告雖未爭執其證據能力（本院卷第58頁），然其既無表
      示「同意」，且其未具法律專業，難以明瞭證據能力之意
      義及利害關係（本院卷第58頁，被告對於證據能力之詢答
      稱：因我不懂法律，所以我不知道），亦不宜逕認有刑事
      訴訟法第159 條之5 擬制同意之適用，復查無法定例外得
      為證據之事由，依照上開規定，自不得作為證據。至共犯
      乙○○於本院中之陳述，及其與胡技烜於偵查中向檢察官
      所為之供、證述，查無顯不可信之情形，分別依同法第15
      9 條之1 第1 、2 項之規定，得為證據。
（二）本案中關於大陸地區福建省福州市公證處（2002）榕公証
      內民字536 號公證書、同市民政局閩榕民婚字第W0000000
      號結婚證（持證人：乙○○、甲○○各1 份）及財團法人
      海峽交流基金會91年2 月1 日（91）核字第013999號證明
      ，均屬該管是項業務承辦人員於通常業務過程所須製作之
      紀錄文書及證明文書，依刑事訴訟法第159 條之4 第2 款
      之規定，得為證據。至新竹縣湖口鄉結婚登記申請書（有
      公務員於其上核章）及旅客入出境記錄查詢、大陸地區人
      民申請來台查詢各1 份（專勤卷第36- 45頁），均屬公務
      員職務上製作之紀錄文書，依同條第1 款規定，得為證據
      。
二、認定犯罪事實所根據的證據及理由
（一）訊據被告甲○○矢口否認伊有行使使公務員登載不實文書
      罪犯行，辯稱：伊與乙○○係真結婚，非假結婚，是乙○
      ○為了怕伊跑掉，才說渠等為假結婚等語，惟查：
   1、被告甲○○與乙○○有如犯罪事實欄所載結婚之形式，並
      因此使湖口戶政事務所之該管公務員於職務上所掌之乙○
      ○戶籍謄本等電腦檔案紀錄上，登載渠等已結婚，進而製
      發戶籍謄本交予乙○○收執，再由乙○○檢具上開戶籍謄
      本，向移民署以團聚名義申請使甲○○入境臺灣地區等情
      ，業經共犯乙○○於本院審理中坦白承認，復有大陸地區
      福建省福州市公證處（2002）榕公証內民字536 號公證書
      、同市民政局閩榕民婚字第W0000000號結婚證（持證人：
      乙○○、甲○○各l 份）、財團法人海峽交流基金會91年
      2 月1 日（91）核字第013999號證明、新竹縣湖口鄉結婚
      登記申請書及旅客入出境記錄查詢結果、大陸地區人民申
      請來台查詢結果各1 份（專勤卷第36- 45頁），各該情節
      事實，可以認定。
   2、茲有爭執者，在於被告甲○○雖與乙○○有上開結婚之形
      式，但是否具有結婚之真意，而可認為係真結婚？經本院
      審理結果認為，本件婚姻不但違反常情，且有確實證據可
      認是假結婚，其理由如下：
 （1）依結婚證上所載兩人之出生年月日推算（專勤卷第50、52
      頁），2 人結婚當時，乙○○已屆66歲之高齡，而被告甲
      ○○斯時僅39歲，兩人相差27歲，年紀相差頗大，與一般
      結婚通常情形已不相同。復據被告自承，兩人並無感情基
      礎，全是因被告「看了覺得喜歡就說要嫁給他（指乙○○
      ）」，兩人認識10幾天，就去辦結婚，且當時乙○○沒有
      支付聘金，僅買了手錶和拿了約新臺幣1 萬元（本院卷第
      10、11、15頁）。則被告何以會與乙○○結婚，並無合理
      之緣由，僅能訴諸主觀上無法驗證的感覺。但倘此說法為
      真，則被告應會主動關心乙○○，試圖暸解有關乙○○之
      人、事、物，然本院曾一度就此追問被告有關乙○○之血
      型、畢業學校、最要好的朋友、公婆姓名、兄弟姊妹各幾
      個等個人問題，被告均支吾其詞，含糊帶過，甚至無法回
      答（本院卷第18-20 頁），實難以佐證其確實喜歡乙○○
      。如此婚姻違反常情，已不待詞費。
 （2）證人即共犯胡技烜於偵查中已具結指證：很肯定本件是假
      結婚，當時被告透過一位中間人表示願意付2 萬5 千元人
      民幣給伊，伊從中拿了新台幣4 萬元給乙○○，且乙○○
      的機票也是伊所支付。伊當時就是做這種生意等情（偵卷
      第7 、8 頁），乙○○於偵查中亦供稱：去大陸時，共犯
      胡技烜，有拿大約1 萬元給伊，回到臺灣又補了3 萬元給
      伊，共是4 萬元等語無誤（偵卷第8 頁）。由此可見，本
      件婚姻根本就是被告支付金錢，換取與乙○○「結婚」來
      台之一場「假結婚」交易，並無結婚真意可言。
   3、被告未選任辯護人，面對上開各種不利證據，於本院審理
      中始終矢口稱其為「真結婚」，推敲其意，似乎辯解：縱
      使本件婚姻為交易之產物，伊仍是真的有意結婚，其來台
      之動機並不能影響其結婚真意。此項辯解，涉及憲法上所
      保障人民之結婚自由，應特別說明如下：
      結婚自由固然受憲法所保障，但婚姻制度本身因同受憲法
      （司法院大法官釋字第552 號解釋參照）與法律保障，故
      婚姻在法律上並不僅僅關係結婚當事人雙方，亦同時產生
      許多相對應權利義務與法律關係。若謂結婚真意本身毫無
      實質內涵，可任令當事人以結婚自由為由，任意宣稱締結
      ，殊與憲法及法律保障婚姻及結婚自由之本意不符。更遑
      論其可能造成與其他法益或公共利益之衝突，如：本件所
      涉及之國境安全。是所謂結婚真意應謂雙方以永久共同生
      活為目的，彼此間有互負夫妻義務之意思，始得謂有結婚
      真意。本件被告與乙○○之婚姻，初無任何一般結婚之常
      情基礎可言，又係被告支付金錢換來之交易，自難認有何
      永久共同生活之目的，遑論彼此間有互負夫妻義務之意思
      。是被告之辯解，縱使考量憲法上之結婚自由保障，亦不
      足以採納。
   4、被告與共犯乙○○明知為假結婚卻仍使戶政單位之該管公
      務員於戶籍登記之電腦檔案紀錄登載渠等已經結婚上，其
      足生損害於戶籍管理之正確性，自可認定。又行使登載不
      實之戶籍謄本向移民署申請入境，足生損害於該署對於大
      陸地區人民來臺管制之正確性，亦可認定。
（二）綜上所述，被告辯解，不足採信，本件事證明確，被告犯
      行，可以認定，應依法論科。
三、論罪科刑之理由
（一）被告行為後，刑法及罰金罰鍰提高標準條例於95年7 月1
      日修正施行，其修正施行之條文中與本案有關，且應與修
      正施行前之規定比較有利被告與否者，並其於本案比較結
      果，說明如下：
   1、刑法第28條：關於共同正犯之規定，依照修正立法理由之
      說明，該條將原先「共同實施」之用語修正改為「共同實
      行」，主要是否定「陰謀共同正犯」及「預備共同正犯」
      亦在共同正犯之範圍。惟本案被告既非陰謀亦非預備之共
      同正犯（詳後），故上述規定，對被告有利與否而言，並
      無影響。
   2、刑法第33條：關於罰金最低額，刑法修正施行前，罰金為
      （銀元）1 元以上，經依罰金罰鍰提高標準條例第1 條前
      段提高罰金（最高提高倍數為10倍）並依現行法規所定貨
      幣單位折算新臺幣條例第2 條折算為新臺幣金額，與修正
      施行後比較：罰金改為新臺幣1000元以上，以百元計算之
      ，應以修正施行前之規定，有利於行為人。
   3、刑法第41條第1 項前段：關於易科罰金折算標準之規定。
      依修正施行前之規定，徒刑或拘役如易科罰金者，係以銀
      元1 元以上、3 元以下折算1 日，經依修正前罰金罰鍰提
      高標準條例第2 條提高折算數額（提高100 倍），並依現
      行法規所定貨幣單位第2 條折算為新臺幣金額，最高折算
      數額為新臺幣900 元折算1 日，與修正施行後比較：最低
      以新臺幣1000元折算1 日，應以修正施行前之規定，有利
      於行為人。
   4、綜合上述一切情形，本案比較修正施行前後規定之結果，
      應以易科罰金折算標準之改變，對於被告影響最大，而該
      部分應以修正施行前之規定，有利於被告，已如上述，故
      本案應依刑法第2 條第1 項前段適用修正施行前之規定。
（二）核被告甲○○所犯係刑法第216 條、第214 條之行使使公
      務員登載不實文書罪。又使公務員登載不實文書之低度行
      為，應為其行使該文書之高度行為所吸收，不另論罪（最
      高法院69年台上字第695 號判例參照）。又被告甲○○與
      共犯乙○○間就行使使公務員登載不實文書罪之犯行，有
      犯意聯絡及行為分擔，為共同正犯。本件公訴檢察官雖於
      論告書中補充表示：被告等多次行使使公務員登載不實文
      書罪之行為，時間密接、犯罪構成要件相同，顯均係基於
      概括犯意反覆為之，均應依修正前刑法第56條連續犯之規
      定論以1 罪，並均加重其刑（本院卷第40頁），惟查：本
      件犯罪事實中僅被告向戶政單位辦理申請結婚登記之行為
      ，始屬使公務員登載不實文書罪，其後持之向移民署申請
      許可甲○○入境部分，為實質審查，僅構成行使使公務員
      登載不實文書罪，而非犯第2 次使公務員登載不實文書罪
      ，自無連續犯可言。論告書認此為連續犯，容有誤會，併
      此敘明。
（三）審酌被告無前科，有臺灣高等法院被告前案紀錄表可證，
      足認其品行尚稱良好，犯後於偵、審中均矢口否認犯行，
      缺乏悔改誠意，及被告之犯罪動機、目的、手段等一切情
      狀，量處如主文所示減刑前之刑，併諭知易科罰金之折算
      標準。
（四）被告所為本件犯行，係於96年4 月24日以前所犯，依中華
      民國96年罪犯減刑條例（已於96年7 月16日施行）第2 條
      第1 項第3 款予以減刑，並依同條例第7 條於主文諭知其
      減得之刑，及依同條例第9 條併諭知減刑後之易科罰金標
      準。
（五）如附表所示之物，均係被告甲○○或共犯乙○○所有，且
      均為供本件行使使公務員登載不實文書罪所用之物，應依
      刑法第38條第1 項第2 款規定，宣告沒收。
四、適用之法律
（一）刑事訴訟法第299 條第1 項前段。
（二）刑法第2 條第1 項前段、第216 條、第214 條、第38條第
      1 項第2 款。
（三）修正前刑法第28條、第41條第1 項前段。
（四）修正前罰金罰鍰提高標準條例第2 條。
（五）現行法規所定貨幣單位折算新臺幣條例第2 條。
（六）刑法施行法第1 條之1 第1 、2 項。
（七）中華民國96年罪犯減刑條例第2 條第1 項第3 款、第7 條
      、第9 條。
本案經檢察官陳怡龍到庭執行職務。
中    華    民    國    99    年    2    月    12     日
                  刑事第二庭  法  官  蔡志宏
以上正本證明與原本無異。
如不服本判決應於收受判決後10日內向本院提出上訴書狀，並應
應敘述具體理由。其未敘述上訴理由者，應於上訴期間屆滿後20
日內向本院補提理由書( 均須按他造當事人之人數附繕本) 「切
勿逕送上級法院」。告訴人或被害人如對本判決不服者，應具備
理由請求檢察官上訴，其上訴期間之計算係以檢察官收受判決正
本之日期為準。
                              書記官  廖仲一
中    華    民    國    99    年    2     月    12    日
附記論罪之法條全文刑法第216 條行使第210 條至第215 條之文
書者，依偽造、變造文書或登載不實事項或使登載不實事項之規
定處斷。刑法第214 條明知為不實之事項，而使公務員登載於職
務上所掌之公文書，足以生損害於公眾或他人者，處3 年以下有
期徒刑、拘役或5 百元以下罰金。附表（宣告沒收之物，均未扣
案）一、大陸地區福建省福州市公證處公證書1 張。
二、大陸地區福州市民政局結婚證共2 份（持證人：乙○○、甲
    ○○各1 份）。
三、財團法人海峽交流基金會91年2 月1 日（91）核字第013999
    號證明1 張。

司法院資訊處製作；財團法人民間司法改革基金會備份。
